臺灣高等法院臺南分院民事判決　九十一年度上易字第三八號　ｅ
　　　上　訴　人　乙　○　○
　　　被　上訴人　丙　○　○
　　　　　　　　　甲　○　○
右當事人間請求履行契約事件，上訴人對於中華民國九十年十二月十九日臺灣雲林地
方法院第一審判決（九十年訴字第四三一號）提起上訴，本院判決如左：
      主      文
原判決關於駁回上訴人後開第二項之訴部分暨訴訟費用之裁判均廢棄。
被上訴人甲○○應再給付上訴人新台幣貳萬伍仟元及自民國九十年七月二十一日起至
清償日止，按週年利率百分之五計算之利息。
上訴人其餘上訴駁回。
第一、二審訴訟費用由被上訴人甲○○負擔百分之三，餘由上訴人負擔。
　　　事　　　實
甲、上訴人方面：
一、聲明：求為判決：(一)原判決關於駁回新台幣（下同）九十九萬五千元整及其法定
    利息部分之訴，暨命負擔該部分之訴訟費用之裁判均廢棄。(二)右廢棄部分，被上
    訴人甲○○應再給付上訴人四十九萬五千元，被上訴人丙○○應給付上訴人五十
    萬，暨均自民國九十年七月二十一日起至清償日止，按年息百分之五計算之利息
    。(三)第一審廢棄部分及第二審訴訟費用均由被上訴人負擔。
二、陳述：除與原審記載相同部分，茲予引用外，並補稱略以：
（一）本件上訴人與被上訴人等係就被上訴人等各賠償上訴人五十萬元，總計一百萬
      元之和解契約賠償內容，核與被上訴人丙○○委託吳素卿代書傳真給上訴人之
      支票影本及取款憑條，並無二致。且丙○○為財務管理人，故甲○○同意給付
      五十萬元部分，由丙○○負責支付。若非上訴人與被上訴人已經達成一致同意
      ，為何有一百萬元支票傳真。
（二）由吳素卿與上訴人之電話談話錄音帶內容，可證明二造就丙○○、甲○○毆打
      、辱罵上訴人一事，已經達成和解。
（三）證人藍庭光律師證稱雙方以「上訴人在繼承文件上用印，與本件賠償一起談」
      云云，惟藍庭光律師為專業，如其所言，應該將此條記明於其所擬之和解契約
      ，為何證人未擬定？足證藍庭光律師係將二造成立之和解形諸於文字而已。其
      原審中證言乃迴護之詞。
（四）上訴人甫經喪母之痛，又被上訴人辱罵及毆打，加上面骨至今難以復原之後遺
      症，經常隨溫差冷熱而產生酸痛、刺痛。丙○○及甲○○為上訴人之弟，竟毫
      無倫理觀念，令人心寒。上訴人忍受丙○○及甲○○之欺壓、恐嚇、造謠近二
      年之久，其心裡及精神上痛苦創傷之深，絕非外人所能理解。原審竟認為上訴
      人所受損害僅有五千元，不知其中理由何在？
（五）丙○○確有辱罵上訴人，有原審庭審之錄音帶及譯本可證，原審卻認為丙○○
      未辱罵上訴人，與事實不符。
（六）上訴人被打當天八點多，因大姊林碧霞叫被上訴人丙○○拿出帳目解釋給上訴
　　　人聽，故在林家外面走廊之桌上談，我要丙○○將大筆資金的用途交代一下，
　　　他即大拍桌子指我鼻子，大罵我什麼叫做女兒的權利，說完掉頭就走，接著甲
　　　○○要我進去談，我針對他們財物的部分談，問他為何財務吃緊，買地蓋屋，
　　　造成週轉不靈，甲○○不理會，他說250萬要就來，不要就算了。還說出殯那
　　　天叫我戴「草帽」才有資格分財產，法律他不管，叫我去街上問，我聽了很傷
　　　心，告訴他我知道他的意思了，我不想談了，說完我就上樓在床上傷心掉眼淚
　　　，父親上樓問我情形，我轉述甲○○的談話，沒多久甲○○進來，父親阻止不
　　　讓他進來，甲○○不聽，並恐嚇我再聽到我的聲音就要打我，我告訴他他的意
　　　思我懂了，我不想跟他談，話一說完，甲○○馬上走上床來往我臉上揮拳，我
　　　忍痛不動，他就抓著我往床頭摔，剛好此時父親見狀爬上床要制止，卻被甲○
　　　○抓著我一摔，摔到父親因此跌落床下，我以為甲○○會見父親跌倒而停手，
　　　他繼續他的暴行，樓下姊姊們聽到聲響衝上來，合力拉開甲○○。此時丙○○
　　　對甲○○說不要管他啦，那是畜生，你管他幹嘛，說完甲○○又打我一拳。事
　　　後丙○○還曾為此對我解釋是勸架，可是對甲○○卻無責怪。
三、證據：除與原審相同之證物外，並提出丙○○八十九年十一月十八日信函一封、
    丙○○九十年二月三日信函一封為證。
乙、被上訴人方面：
一、聲明：求為判決：駁回上訴。
二、陳述：除與原審中相同部分茲予引用外，並補充：
（一）證人藍庭光律師乃是上訴人請求傳喚，並非被上訴人所聲請，所言應屬真實。
（二）上訴人自稱「喪母之慟」，然為何因為爭財產，而做出當母親靈前（尚未出殯
      ）查母親銀行帳款（家中財務均由母親掌管）之侮蔑先母行為，況且又是當著
      母親遺體之前，實非一般為人子女所應為！況且上訴人若如此思念先母，又為
      何頭七亦未返家祭拜，甚至週年，經家父多次邀請，亦遭其拒絕返家祭拜。如
      今母親遺產已因繼承不順而遭法院查封。該等土地均由家父及家母胼手胝足所
      得，父親所受刺激可知。
（三）上訴人所稱遭被上訴人持續欺壓、恐嚇、造謠近二年之久，均不實在。上訴人
      經常到處電告親戚，曰被上訴人侵佔、歪邪等種種事實。
三、證據：引用於原審提出之證據。
丙、本院依職權向財政部臺灣省中區國稅局雲林縣分局函查被上訴人丙○○、甲○○
    二人財產狀況，並向財政部財稅資料中心函查上訴人乙○○之財產狀況。
　　　理　　　由
一、本件上訴人起訴主張：兩造為姊弟關係，詎上訴人於八十八年九月七日晚上，在
    雲林縣林內鄉○○路四號，竟遭被上訴人甲○○毆打，復遭被上訴人丙○○辱罵
    為「畜生」，嗣雙方成立和解契約，由被上訴人同意各賠償上訴人五十萬元後，
    被上訴人迄未履行，爰依和解契約及侵權行為損害賠償之法律關係，求為命被上
    訴人丙○○及甲○○各給付五十萬元及法定遲延利息之判決（原審判命被上訴人
    甲○○給付五千元本息，並駁回上訴人其餘請求後，被上訴人甲○○對其敗訴部
    分未聲明不服，上訴人則對其敗訴部分提起上訴，先予敘明）。
二、被上訴人則以：伊等絕未辱罵及毆打上訴人，兩造亦未因傷害及辱罵事成立和解
    。至上訴人所提之一百萬元支票及提款單影本，係要作為分割遺產支付之用，並
    且僅傳真給上訴人看而已，該和解書全都是上訴人自己撰寫，並未經過雙方蓋章
    ，不生任何效力等語，資為抗辯。
三、經查：上訴人主張其遭被上訴人甲○○毆打受傷，並遭被上訴人丙○○辱罵，被
    上訴人與伊和解，願各賠償被上訴人五十萬元之事實，固據其提出未據兩造簽名
    之道歉書影本及一百萬元支票及提款單影本各一份為證，另被上訴人對傳真一百
    萬元支票及提款單影本予上訴人之事亦不爭執，然否認有毆打及辱罵上訴人及兩
    造已成立和解之事實，並以前詞置辯，是本件應審究者乃兩造間有無成立和解契
    約？被上訴人有無成立侵權行為等項。
四、按當事人互相意思表示一致者，無論其為明示或默示，契約即為成立；又和解為
    當事人約定互相讓步，以終止爭執或防止爭執發生之契約，民法第一百五十三條
    第一項、第七百三十六條分別定有明文。另所謂默示之意思表示，係指依表意人
    之舉動或其他情事，足以間接推知其效果意思者而言，最高法院亦著有二十九年
    度上字第七六二號判例足資參照。是和解契約必須當事人有明示或默示之意思表
    示一致，契約始成立。本件上訴人主張兩造之和解契約已成立，固據其提出系爭
    支票、取款憑條各一份、道歉書二紙為證，惟查：
（一）該二紙道歉書係由吳素卿代書及藍庭光律師所草擬，此為兩造所不爭執，其中
      由吳素卿代書所書寫之道歉書（原審卷第六頁），業經修改，兩造均未在修改
      處及立書人欄簽名或蓋章，而另紙由藍庭光律師所擬之道歉書（原審卷第七頁
      ），雖於末段明載：「此道歉書於雙方及見證人均簽署後，並經付款之後，始
      生效力」。惟該道歉書之立道歉書人欄、接受道歉書人欄、見證人欄均為空白
      ，是由前述二紙道歉書之形式上觀之，兩造對於「道歉書」之和解內容顯無明
      示之意思表示一致至明。
（二）又系爭支票發票人為被上訴人丙○○，取款憑條亦由被上訴人丙○○蓋存戶章
      ，金額均載明一百萬元，核與上訴人主張兩造之和解條件係被上訴人二人各給
      付上訴人五十萬元不符，亦與藍庭光律師所擬道歉書給付方法「由其二人自行
      匯入乙○○之帳戶」不符。被上訴人丙○○主張是分割遺產之給付，為表示誠
      意，才先傳真系爭支票、取款憑條給上訴人閱覽，然被上訴人丙○○嗣後並未
      交付原本予上訴人，顯無法提示兌領前述一百萬元。亦即無法證明雙方有同意
      履行該和解書之默示意思表示。況且證人藍庭光律師於原審亦證稱：「．．因
      處理兩造分割遺產的紛爭，欠缺原告（上訴人）的印章，被告（被上訴人）又
      背負很多債務，在時間的壓力之下，所以才答應原告之要求內容，擬這張道歉
      書．．．．自始被告要求道歉書及分割遺產的事情要一併處埋，但原告一開始
      仍希望就道歉書所載事實先給付一百萬元，最後無法達成共識，所以沒在上面
      簽名，我告知當事人和解不成，和解所載內容，並無任何效力」等語在卷。按
      藍庭光為專業律師，受託處理兩造遺產分割事宜，對和解經過知之甚詳，且參
      酌上訴人所主張被上訴人甲○○毆打伊致伊受有左側顏面挫傷及丙○○辱罵伊
      「畜生」一語，及上訴人之刑事告訴期限已過等情，及被上訴人面臨龐大債務
      壓力，衡情實無單純以一百萬元賠償上訴人精神上損害之可能，益顯證人所言
      被上訴人自始要求道歉書及分割遺產之事要一併處理，最後無法達成共同，而
      成立和解等語，應可採信。雖上訴人又提出其與吳素卿代書之對話錄音帶及譯
      文（見原審卷一０六頁－一二０頁）。然核該錄音內容，並無法證明被上訴人
      就毆打及辱罵糾紛已與上訴人達成和解，而願賠償上訴人一百萬元之事實，尚
      不能為上訴人有利之證據。
（三）綜上所述，兩造就道歉書所載內容既未有明示或默示之意思表示一致，揆諸前
      揭法條所示，該和解契約不成立，上訴人依履行和解契約之法律關係，訴請被
      上訴人丙○○、甲○○各給付五十萬元，及均自九十年七月二十一日起至清償
      日止，按週年利率百分之五計算之利息部分，於法無據，不應准許。
五、次按民法第一百八十四條第一項前段規定侵權行為以故意或過失不法侵害他人之
    權利為成立要件，故主張對造應負侵權行為責任者，應就對造之有故意或過失負
    舉證責任，最高法院著有五十八年台上字第一四二一號判例意旨可資參照。本件
    上訴人主張被上訴人丙○○於前揭時地辱罵上訴人畜牲等語，固據其提出系爭支
    票、取款憑條、道歉書、錄音帶譯文為證，然查：
（一）道歉書上固有記載辱罵一事，但草擬之證人藍庭光律師於原審中證稱：「道歉
      書是在我的事務所處理的，我寫好道歉書時，有經由郵寄讓兩造閱覽，我就傷
      害及辱罵的事實並未當場見聞。‧‧原告（上訴人）告訴我被告丙○○有罵她
      ，但被上訴人（被告）丙○○告訴我並無辱罵原告（上訴人），在各說各話情
      況下，我認為處理本件紛爭沒有必要具體求證，因處理兩造分割遺產事宜，欠
      缺原告（上訴人）印章，被告（被上訴人）又背負很多債務，在時間壓力下，
      所以才應原告（上訴人）要求之內容，擬這張道歉書，上面所載辱罵及毆打事
      實，我告訴被告（被上訴人）為了迅速解決兩造分割遺產事宜，不要太去計較
      上面記載有關紛爭經過的文字，‧‧。」（見原審卷第一０一頁），證人藍庭
      光既然沒有見聞紛爭過程，被上訴人丙○○又否認承辱罵過上訴人，該道歉書
      文字均為律師應上訴人要求所書寫之片面之詞，因此不得作為認定被上訴人丙
      ○○有辱罵上訴人之證據。
（二）而系爭支票、取款憑條所載金額為一百萬元，與上訴人請求被上訴人丙○○賠
      償之金額五十萬元不符，況被上訴人丙○○未交付支票及取款憑條予上訴人，
      且若僅係辱罵一語，以五十萬元賠償上訴人非財產上之損害，亦顯屬過高，與
      常情不合，故自不能逕以被上訴人丙○○曾傳真上開證物予上訴人閱覽，即遽
      認被上訴人丙○○有何辱罵之事實。
（三）又上訴人提出其與代書吳素卿談話之錄音帶譯文，內容大部分為分割遺產事宜
      ，涉及被上訴人丙○○辱罵部分，均係上訴人主訴並介入誘導吳素卿回答，顯
      有誤引其虛偽陳述之危險性，復參酌吳素卿並未親眼見聞上訴人所指稱之事實
      ，縱然吳素卿經傳喚到庭，亦不能證明有何辱罵事實。吳素卿代書及該錄音帶
      譯文，均不具證據能力至明。上訴人一再聲請傳喚，本院認無必要，應附此敘
      明。
（四）上訴人提出八十九年十二月六日，丙○○協同父親林明雲前往上訴人家中談話
      之錄音帶譯文（原審卷第九十頁以下），該譯文中只有上訴人乙○○自己敘述
      遭毆打，丙○○及林明雲均無承認有毆打或辱罵一事，因此該錄音帶譯文亦不
      能作為認定丙○○有辱罵行為之證據。
（五）綜上所述，上訴人所提之上開證據均不足以證明被上訴人丙○○有何侵權行為
      之事實，上訴人此部分之主張，自屬無據，不應准許。
六、另至上訴人主張其於八十八年九月七日晚上，在雲林縣林內鄉家中毆打，遭被上
    訴人甲○○毆打致受有「左側顏面挫傷、瘀青五乘五公分，併神經麻痛」傷害之
    事實，業據其提出診斷證明書、八十九年十二月一日書信各一份為證，經查：
（一）上訴人所受之前開傷害，有新光吳火獅紀念醫院診斷證明書（原審卷第五頁）
      可證。而經原審向該醫院調閱全部病歷，上訴人確實曾於八十八年九月十三日
      前往該醫院一般外科及神經內科就診，並自述於九月七日遭拳頭所傷，導致噁
      心、暈眩等症狀（原審卷第五十九頁）。復觀之一般毆打所致之瘀青、神經麻
      痛等傷害，未必於受傷之初即出現明顯症狀，且兩造係姐弟關係，上訴人未立
      即報警，可能係顧及彼此情誼所致，況且當初就診之初，距離提起本件訴訟有
      約一年十個月之久，當時應不可能為了提起訴訟而刻意向醫師謊稱遭拳頭所傷
      。又上訴人自八十六年三月三十日起，已陸續在吳火獅紀念醫院就診，此亦與
      固定至同一醫療院所就醫之習慣不相違背。
（二）被上訴人丙○○於八十九年十二月一日寫給上訴人之書信中亦明載：「‧‧在
      清陽衝動打了你之後‧‧。」（原審卷第二十四頁背面），倘若被上訴人甲○
      ○未出拳毆打，親兄弟丙○○亦不至於在書信中坦承此事。
（三）另證人藍庭光律師於原審中證述：「‧‧我聽到被告（被上訴人）甲○○說他
      有打原告一下，但是用拳頭或手掌打，我不記得‧‧。」（原審卷第一０一頁
      ），被上訴人甲○○亦不否認有告訴藍庭光律師毆打一節，唯辯稱：當初是為
      了順利分割遺產才願意配合賠償，乃有不實云云。然本院考量衡情被上訴人甲
      ○○若確未毆打上訴人，當無庸僅因為順利分割遺產而向律師承認莫名的指控
      。因此證人藍庭光此部分證言堪予採信。
（四）又兩造之父親即證人林明雲在原審中證稱：「‧‧我妻子出殯前幾天晚上，原
      告在樓上一直吵著要分財產，我就告訴原告，母親才死，就吵著要分財產，原
      告就從床上站起來，稱有權利分財產，我要拉她的手，原告就推我，我就跌倒
      受傷，被告甲○○上樓來，看到我跌倒，即扶我起來，我們便下樓。」等語（
      原審卷第三十七頁）。按證人林明雲與兩造都是親生父子女關係，若非出於真
      實，絕無刻意誣陷自己子女之理。足見證人林明雲所稱「我要拉她（上訴人）
      的手，上訴人就推我，我就跌倒．．」乙節，應為真實。而另一方面，衡情被
      上訴人甲○○上樓後，見父親跌倒，除將其扶起外，通常會對爭執起因加以處
      理，惟證人林明雲卻證述二人隨即下樓，並未發生衝突云云，顯未將全情說出
      ，自不足以此而為有利於被上訴人甲○○之認定。
（五）再被上訴人甲○○所提之照片一幀（附一審證物袋）雖未見上訴人臉部有明顯
      瘀青，然檢視照片中人數眾多，復未就上訴人臉部予以特別強調，且當時雖未
      下雨，但天色略為陰暗，視距不良，尚難以此照片即認上訴人未遭毆打。
（六）上訴人雖主張「遭甲○○往臉上揮拳，又遭抓著往床頭摔，經父親制止無效，
      又繼續暴行，經姊姊們阻止，又遭甲○○毆打一拳」，依其所述遭毆打情節甚
      為嚴重；然而甲○○正值壯年，任職保全公司，身強力壯，以當時正逢母喪，
      家人之間發生重大衝突，忽見父親被推倒，若情緒憤怒下多次出拳力道應該不
      輕。但對照上訴人之病歷，上訴人自八十八年九月十三日就診以來，僅向醫師
      自述遭拳頭傷及臉部，並無敘述遭摔傷，又歷次診療紀錄外表傷勢均在左臉頰
      瘀青５㎝×５㎝處（原審卷第五十九頁至六十二頁），因此上訴人所述「甲○
      ○抓著往床頭摔，多次出拳」云云，應有誇大之嫌。又參酌上開證人藍庭光之
      證述，被上訴人甲○○確有出拳一次，已可認定。
（七）綜上所述，顯見被上訴人甲○○確有毆打上訴人，且上訴人所受之前述傷害與
      被上訴人之毆打行為間具有相當因果關係至明，上訴人主張侵權行為之法律關
      係，應屬有理。
七、末按因故意或過失，不法侵害他人之權利者，負損害賠償責任。不法侵害他人之
    身體、健康、名譽或自由者，被害人雖非財產上之損害，亦得請求賠償相當之金
    額，修正前之民法第一百八十四條第一項前段、第一百九十五條第一項前段分別
    定有明文。上訴人既遭被上訴人甲○○毆打致臉部瘀傷，其精神上受有之痛苦，
    應屬不爭，是其請求被上訴人甲○○賠償其非財產上之損害，依前開規定，自無
    不合，應予准許。本院審酌上訴人現年四十八歲，畢業於雲林縣私立正心高中，
    有畢業證書一份在原審卷可參，且為家庭主婦。爭端之起源，在於上訴人主張自
    己對於遺產之應繼份，此乃其正當權利行使，竟招致本件衝突，且被毆打部位在
    左臉頰上，瘀青持續數日始能消除，況且係遭親弟弟所毆打，精神上感受家庭人
    倫失序之衝擊，精神上痛苦不能稱之輕微。但另一方面，被上訴人甲○○高中畢
    業，在保全公司工作，名下有多筆田地不動產，有財產資料查詢表可稽。被上訴
    人甲○○對親姊姊揮拳，施用暴力，固然應以譴責，但斟酌其當時正逢母喪心情
    低落，見兄弟姊妹不思團結和睦送走母親最後一程，反而在母親出殯前，為錢爭
    執不下，其當時對姊姊乙○○之不滿情緒可想而知，又見父親倒地，憤怒之下揮
    出一拳毆打乙○○，導致手足決裂，至屬遺憾。本院綜合審酌以上之雙方身分、
    地位、傷害發生原因、受傷部位為顏面及雙方當時所處情境等，認上訴人請求賠
    償五十萬元之非財產上損害，顯屬過高，本院認以三萬元為適當。從而，上訴人
    得請求被上訴人甲○○給付之損害賠償金額為三萬元，逾此部分之請求，即屬無
    據。至於上訴人在本院審理中一再陳述二年多來遭娘家親人責怪、造謠，不肯配
    合分割協議，導致精神重大痛苦乙節，則與遭毆打一拳無關，不能作為衡量其慰
    撫金之依據，附此敘明。
八、綜上所述，上訴人依侵權行為之法律關係請求被上訴人甲○○給付上訴人三萬元
    ，及自起訴狀繕本送達之翌日即九十年七月二十一日起至清償日止，按週年利率
    百分之五計算之利息，為有理由，應予准許。至其餘逾此部分之請求，則為無理
    由，不應准許。原判決就上開應准許部分，其中逾五千元部分為上訴人敗訴之判
    決（按原審判命被上訴人甲○○給付五千元，未據甲○○聲明不服），尚有未洽
    ，上訴人就此部分提起上訴，指摘原判決此部分不當，為有理由，自應由本院將
    原判決此部分予以廢棄，並改判如主文第二項所示。至原判決就上開不應准許部
    分，為上訴人敗訴之判決，並駁回其假執行之聲請，經核並無不合，上訴人指摘
    原判決此部分不當，求予廢棄改判，非有理由，應予駁回。
九、本件事證已臻明確，兩造其餘攻擊防禦方法及所提證據，核與判決結果不生影響
    ，爰不再一一論列，併此敘明。
十、據上論結，本件上訴為一部有理由，一部無理由，爰依民事訴訟法第四百四十九
    條第一項、第四百五十條、第七十九條但書判決如主文。
中　　　華　　　民　　　國　　九十一　　年　　　五　　　月　  　七  　　日
　　　　　　　　　　　　　　　　　　臺灣高等法院臺南分院民事第二庭
　　　　　　　　　　　　　　　　　　　　審判長法官　吳　　志　　誠
　　　　　　　　　　　　　　　　　　　　　　　法官　楊　　省　　三
　　　　　　　　　　　　　　　　　　　　　　　法官　李　　素　　靖
右為正本係照原本作成。
不得上訴。
中　　　華　　　民　　　國　　九十一　　年　　　五　　　月　  　八  　　日
　　　　　　　　　　　　　　　　　　　　法院書記官　林　　鈴　　香
